【裁判字號】    94,易,1680
【裁判日期】    950519
【裁判案由】    動產擔保交易法
【裁判全文】
臺灣臺北地方法院刑事判決              94年度易字第1680號
公  訴  人  臺灣臺北地方法院檢察署檢察官
被      告  甲○○
上列被告因動產擔保交易法案件，經檢察官提起公訴（94年度偵
緝字第1328號），本院判決如下：
    主  文
甲○○無罪。
    理  由
一、公訴意旨略以：甲○○於民國91年12月29日以動產擔保交易
    附條件買賣之方式，向嘉弘車業有限公司（設臺北市大同區
    ○○○路22段247巷28號8樓，下稱嘉弘公司）購買車牌號碼
    GWV─832號重型機車一部，為動產擔保交易之債務人，約定
    總價金新臺幣（下同）4萬1,000元，除頭期款5,000 元外，
    自91年12月29日起至92年12月29日止，分12期，每月1 期應
    償還3,000元，標的物存放處為臺北縣板橋市○○路○段89巷
    5弄7之1 號附近，在分期價款未還清之前，標的物所有權仍
    屬於嘉弘公司所有，甲○○僅得依約占有使用，不得擅自遷
    移或為其他處分，詎甲○○在取得標的物後，自91年12月29
    日即第1 期起，即拒不付款，並意圖為自己不法之利益，旋
    將標的物遷移逃匿不知去向，致嘉弘公司追索無著受有損害
    ，因認甲○○涉犯動產擔保交易法第38條之罪嫌等語。
二、按犯罪事實應依證據認定之，無證據不得推定其犯罪事實，
    又不能證明被告犯罪者，應諭知無罪之判決，刑事訴訟法第
    154條第2項、第301條第1項分別定有明文。又告訴人之告訴
    ，係以使被告受刑事訴追為目的，是其陳述是否與事實相符
    ，仍應調查其他證據以資審認，而認定犯罪事實所憑之證據
    ，雖不以直接證據為限，間接證據亦包括在內，然而無論直
    接證據或間接證據，其為訴訟上之證明，須於通常一般之人
    均不致有所懷疑，而得確信其為真實之程度者，始得據為有
    罪之認定，倘其證明尚未達到此一程度，而有合理之懷疑存
    在，無從使事實審法院得有罪之確信時，即應由法院為諭知
    被告無罪之判決，最高法院52年臺上字第1300號、76年臺上
    字第4986號判例意旨可資參照。
三、本件公訴意旨認被告甲○○涉犯動產擔保交易法第38條之罪
    嫌，係以告訴人代理人即嘉弘公司職員劉德明、魯豫培之指
    訴，以及分期付款附條件買賣契約書、存證信函、機車分期
    付款申請單、汽（機）車過戶申請登記書等件為其主要論據
    。訊據被告甲○○固坦承有與告訴人嘉弘公司締結分期付款
    附條件買賣契約書以購買前述機車，並於繳納頭期款5,000
    元後，即未繳納任何利息等情，惟堅決否認有何違反動產擔
    保交易法之犯行，辯稱：伊簽約後發現利息太高才未繳款，
    不久後因為伊欠地下錢莊金錢，伊及該機車均被一位姓名、
    年籍不詳姓「高」之人所押走，後來雖將伊釋放，但機車並
    未歸還，且取走伊之身分證及行照，伊事後才申請補發身分
    證，伊未曾販賣該機車與他人等語。
四、經查：
  (一)按動產擔保交易之債務人，意圖不法之利益，將標的物遷移
    、出賣、出質、移轉、抵押或為其他處分，致生損害於債權
    人者，處3年以下有期徒刑、拘役或科或併科6千元以下之罰
    金，動產擔保交易法第38條定有明文。由此可知，本條之構
    成要件，必須動產擔保交易之債務人，主觀上有意圖不法之
    利益，客觀上將標的物遷移、出賣、出質、移轉、抵押或為
    其他處分，致生損害於債權人者為限。又由於動產是屬於可
    以隨時移置他處之標的物，因此必須當事人於契約中有明定
    標的物之存放地，債務人竟意圖不法之利益而加以遷移時，
    始有前開法條之適用。
  (二)本件被告於91年12月29日以動產擔保交易法中設定動產抵押
    之方式，向嘉弘公司購買上開機車時所簽立之「分期付款買
    賣契約書」中，並未一如業界慣例在契約中明定標的物之存
    放地，至於契約書第8條第5款固有：「乙方或其連帶保證人
    如有左列情形之一時，甲方無須催告，乙方即喪失期限利益
    ，應即清償全部價款，或任由甲方逕行取回機車，絕無異議
    。... 遷移住所而不通知甲方時。（乙方或其連帶保證人
    地址遷移時，應於一週內通知甲方）」之規定，惟由其前後
    文義以觀，此顯係關於被告任意遷移時喪失期限利益之規定
    。當事人間所定契約書中既無標的物存放地之約定，且機車
    本為動力交通工具，顯見嘉弘公司默示同意被告有權將機車
    停放於任何地點，亦即嘉弘公司自應受有車輛約定不明所可
    能帶來之不利益，被告自得將上開機車隨其住所搬遷而遷移
    他處。綜此，被告雖將機車自簽訂契約時之居住處遷移至他
    處，尚不該當公訴意旨所指將標的物遷移而逃匿之犯行。
  (三)本件被告所購置之機車，嗣後已於92年11月18日過戶與案外
    人洪國輝，案外人洪國輝再於同年月20日過戶與案外人張善
    國後，案外人張善國復於93年12月3 日將該機車過戶與案外
    人張健雄，此有交通部公路總局台北區監理所蘆洲監理站94
    年6月21日號函、交通部公路總局台北區監理所94年6月24日
    號函分別檢附機車過戶申請登記書在卷可稽（見臺灣士林地
    方法院檢察署94年度偵緝字第433號偵卷第46-50頁），該過
    戶申請登記書上關於「甲○○」之簽名，顯與被告於偵訊及
    本院審理時所簽姓名之筆順、運勢均不相同。而證人即直接
    從被告名義過戶受讓該機車之車行負責人洪國輝，亦於偵訊
    時結證稱：「（問：是否甲○○賣機車給你？）（答：沒什
    麼印象。）（問：你們那裡會不會有一般客人走進來說要賣
    車給你？）（答：有，但大部分都是熟客，就算散客賣車給
    我，時間過這麼久也沒印象。）（問：上面的字跡是何人寫
    的？）（答：我們都會找代辦的，通常原車主需要提出行照
    、身分證正本及印章，我看如果有才會去找代辦。）（問：
    對剛那被告有無印象？）（答：沒有，就算有也賣2 年多了
    。）... （問：你們通常過戶是否要簽買賣契約書？）（答
    ：一般我那裡是熟客，就不用寫買賣契約書，如果不是熟客
    ，一般都會寫，且要對本人。）（問：本件有無買賣契約書
    ？）（答：我可能已經丟掉了）」等情（見同偵卷第54-55
    頁），顯見亦可能係他人持被告之行照、身分證正本而將該
    機車販售與機車行。綜此，由上開過戶申請登記書及證人之
    證詞，顯示被告所稱係遭地下錢莊之人取走行照、身分證，
    並強行將該機車駛離而販售與他人等情，即非全然無據。
五、綜上所述，被告與嘉弘公司所定契約書中既無標的存放地之
    約定，被告將該機車遷移他處，即不該當動產擔保交易法第
    38條之犯罪構成要件。又因機車買賣並非要式行為，買受人
    通常並不會要求本人親自出面洽商，而由前述證人證詞及過
    戶申請登記書之記載，顯示被告所稱機車係遭地下錢莊人員
    強行騎走變賣等情，亦非全然無據，則客觀上前述機車遷移
    不知去向及被告未履行車款給付義務，殊難逕以認定被告有
    意圖不法利益之主觀犯意。此外，本院復查無其他積極證據
    ，足認被告確有違反動產擔保交易法第38條之犯行，則被告
    未給付款項部分，雖屬不該，仍屬民事糾葛之問題，自難以
    具有最後手段性之刑事犯相繩。是揆諸前揭規定及判例意旨
    所示，既不能證明被告犯罪，自應為被告無罪之諭知。
據上論斷，應依刑事訴訟法第301條第1項，判決如主文。
本案經檢察官李傳侯到庭執行職務
中    華    民    國    95    年    5    月    19    日
                  刑事第六庭    審判長法  官  周占春
                                      法  官  林晏如
                                      法  官  林孟皇
上正本證明與原本無異。
如不服本判決，應於判決送達後10日內向本院提出上訴狀（應抄
附繕本）。告訴人或被害人如對於本判決不服者，應具備理由請
求檢察官上訴，其上訴期間之計算係以檢察官收受判決正本之日
期為準。
                                      書記官  宋德華
中    華    民    國    95    年    5    月    19    日


司法院資訊處製作；財團法人民間司法改革基金會備份。
